【裁判字號】    92,判,267
【裁判日期】    920313
【裁判案由】    勞保
【裁判全文】
最  高  行  政  法  院  判  決                    九十二年度判字第二六七號
    再 審原 告  勞工保險局
    代  表  人  乙○○
    再 審被 告  甲○○
右當事人間因勞保事件，再審原告對於中華民國九十年六月二十二日本院九十年度判
字第一一三九號判決，提起再審之訴。本院判決如左：
    主  文
本院九十年度判字第一一三九號判決廢棄。
再審被告在前程序之訴駁回。
本院前審及再審訴訟費用均由再審被告負擔。
    事  實
緣再審被告於六十一年十二月六日加入勞工保險，於六十三年十二月二十六日退保。
又自六十八年七月二十六日起斷續加退保，至七十二年四月一日退保，於七十三年四
月二十三日轉投公務人員保險。嗣於八十七年二月十七日向再審原告申請保留勞保年
資。再審原告以再審被告於六十一年十二月六日加保，六十三年十二月二十六日退保
，於六十八年七月二十六日再加保，其停保期間已超過二年，依行為時勞工保險條例
第十五條第二項規定，六十三年十二月二十六日以前之勞保年資應不予併計；又再審
被告自六十八年七月二十六日起斷續加退保，至七十二年四月一日退保日止，投保日
數僅二○二日，未滿一年，與內政部六十八年十月十八日台內社字第四○二八五號令
發布之勞工保險被保險人轉投公務人員保險其年資保留及老年給付計算辦法第二條第
一項規定不符，乃以八十七年三月十一日八七保給字第六○○八三五五號書函，核定
不予保留原有勞保年資。再審被告不服，向勞工保險監理委員會（以下稱監理會）申
請審議，案經監理會（八七）保監審字第五八六號審定書駁回其申請。再審被告不服
循序提起行政訴訟，經本院以九十年度判字第一一三九號判決（下稱原判決）將再訴
願決定、訴願決定及原處分均撤銷。再審原告乃以原判決有行政訴訟法第二百七十三
條第一項第一款再審事由，提起再審之訴。茲摘敘兩造訴辯意旨於次：
再審原告起訴意旨略謂：一、按勞工保險條例增訂第七十六條條文，係就適用之構成
要件及法律效果而為新設規定，並無特別訂明使已失效之權利回復之情形，自無從變
更原已發生權利消滅之法律效果，此參  鈞院八十三年度判字第二四四五號、八十九
年度判字第七八八號等判決意旨及八十三年二月份庭長評事聯席會議決議自明，故原
判決逕以再審被告於七十七年勞工保險條例第七十六條修正後退職，即有該規定之適
用而撤銷再審原告之原處分、訴願決定及再訴願決定，顯有違反法律不溯既往原則。
二、保留年資之原因事實應以再審被告轉投公保時為準而非其退職請領老年給付時：
次按勞工保險條例第七十六條規定：「被保險人『於轉投軍人保險、公務人員保險或
私立學校教職員保險時』，不合請領老年給付條件者，其依本條例規定參加勞工保險
之『年資應予保留』，於其『年老依法退職時』，得依本條例第五十九條規定標準『
請領老年給付』」。又依「勞工保險被保險人轉投軍人保險、公教人員保險年資保留
辦法」第二條規定：「被保險人參加勞工保險年資合併一年以上，『於轉投軍人保險
、公教人員保險時』，不合請領老年給付條件者，由勞工保險局（以下簡稱勞保局）
『辦理勞保年資之保留』」。第三條規定：「被保險人轉投軍人保險、公務人員或私
立學校教職員後『於其年老依法退職時』，得由本人或委託其服務單位向勞保局『申
請老年給付』。」，揆諸前開規定之文義及勞工保險被保險人轉投軍人保險、公教人
員保險年資保留辦法將保留年資及申請老年給付分別規定於第二、三條，可見保留年
資及請領老年給付係屬二事，其原因事實之時點分別為「被保險人轉投軍人保險、公
務人員保險或私立學校教職員保險時」及其「轉保後年老依法退職時」。三、保留年
資亦非以申請保留年資時定其適用之法律：查保留年資之本質實與被保險人之申請無
涉，故不應以申請時點定其應適用之法律，觀諸前揭勞工保險條例第七十六條及「勞
工保險被保險人轉投軍人保險、公教人員保險年資保留辦法」第二條規定，再審原告
應依職權主動保留被保險人轉投保前之年資，並非以被保險人提出申請為要件。惟現
今勞工保險及軍人保險、公務人員保險或私立學校教職員保險之資料並無電腦連線，
被保險人因轉投保而向再審原告申報退保時，再審原告並無從知悉而主動為其保留年
資。是被保險人向再審原告填具保留年資之申請表格，僅在於令再審原告知悉有轉投
保之事實，而非保留年資以被保險人之申請為要件，此見諸再審原告現行實務僅需被
保險人檢附相關文件證明有轉保情事即可為其保留年資而無庸填具申請表格乙節益足
證之。四、非新規定較符合立法目的或較有利於當事人即不受法律不溯及既往原則之
限制：法律不溯及既往原則係指就特定法律事實賦予法律效果，應依該法律事實發生
時之法規為之，其目的在於維護法律之安定性及避免同類案件因申請時間不同即適用
不同規定之不公平現象。復按中央法規標準法第十三條亦規定，法規明定自公布或發
布日施行者，自公布之日起算至第三日發生效力，故法律之適用，除相關之法規中明
定溯及既往外，均應受該原則之拘束，縱新法較舊法符合立法目的或較有利於當事人
亦然。五、依原判決見解，將出現被保險人於不同時點申請保留年資，其得否保留有
不同結果之不合理現象：依前述實務情形，被保險人有於轉投保同時或稍後即申請保
留年資者，亦有多年後依法退職或行將退職時始申請保留年資者，如依原判決之見解
，不依轉投保時之規定而依申請保留年資時之規定，將出現被保險人於不同時點申請
保留年資，其得否保留有不同結果之不合理現象。六、末按勞工保險條例雖於六十八
年二月二十一日修正增設保留年資之規定，惟該規定並無明定溯及適用，足見立法者
係有條件之放寬，並無不論被保險人何時轉投保均予保障之意，如依原判決見解，則
僅需有轉投保之事實，被保險人均可保留年資請領老年給付，完全無時點之限制，則
眾多原已不得保留年資之被保險人勢必據以再提出申請，此不惟與立法原意不合，亦
將對勞保基金之財務結構造成重大影響。七、綜上，原判決適用法規顯有錯誤，請廢
棄原判決，並維持原處分及一再訴願決定等語。
再審被告答辯意旨略謂：一、按勞工保險條例第七十六條第一項規定保留參加勞工保
險年資之唯一目的，即在於符合請領老年給付條件時，得以併計保險年資而獲得老年
給付。是自應以符合請領老年給付要件時之法律為據。次按中央法規標準法第十八條
明定：「各機關受理人民聲請許可案件適用法規時，除依其性質應適用行為時之法規
外，如在處理程序終結前，據以准許之法規有變更者，適用新法規。但舊法規有利於
當事人而新法規未廢除或禁止所聲請之事項者，適用舊法規。」為從新從輕原則。又
再審被告係於七十三年始依法轉投公務人員保險，之前投保年資係已事實存在，與再
審原告所提鈞院八十三年度判字第二四四五號判決情形大不相同。況再審原告將修正
前勞工保險條例第十五條第二項規定「以新加入之被保險人論」之二項要件「被保險
人停保二年」及「再加入保險者」，曲解為一個要件，再審被告權利本未消滅，自無
再審原告所謂原判決使已失效之權利回復之情形及變更原已發生權利消滅之法律效果
。二、次按勞工保險條例第七十六條第一項規定之修正立法理由，係以勞保之保險費
原即含有老年給付準備金，為免轉為公保後至屆齡退休，而喪失其全部已投勞保年資
，始修法增訂該條，立法目的旨在保障勞工。該條文在修正時並未設有其他限制，則
原參加勞工保險，於轉投公保依法申請退職時，如在該條例修正後，即有該規定之適
用，其轉投公保前之勞工保險年資，即應依法保留。再審原告一再舉「勞工保險被保
險人轉投軍人保險、公務人員保險年資保留辦法」之行政命令來剝奪法律保障勞工權
益之規定，依憲法第一百七十二條規定，命令與憲法或法律牴觸者無效。三、查再審
被告之投保年資係已事實存在，行政機關不應任意剝奪，否則即與勞工保險條例第一
條保障勞工生活之立法目的有違。另揆諸勞工保險條例第五十八條第一項關於請領老
年給付之規定，一般年輕勞工要符合該條要件，至少須達到五十五歲或於同一投保單
位參加保險之年資二十五年以上，惟台灣中小企業平均壽命僅十餘年，勞工在人生就
業過程當中，常因工廠關廠資遣離職、轉換工作而被迫停保，如依再審原告嚴苛對待
弱勢勞工作法，無疑將使真正需要政府照顧之年邁體弱勞工領不到老年給付，而喪失
保障勞工生活之立法要旨。四、末查勞工參加勞工保險種類依同條例第二條即清楚載
明含老年給付項目，而所繳保險費依該條例第十五條亦明定含老年給付項目，再審原
告本應依法提列各被保險人老年給付準備基金，在其勞保基金財務結構詳細規劃，如
其不依法規劃提列造成財務結構重大影響，即屬嚴重怠忽職責；再審原告謂原判決之
見解將對勞保基金財務結構造成重大影響，顯為搪塞之詞。五、綜上，請駁回再審之
訴等語。
    理  由
按本院之判決有適用法規顯有錯誤之情形者，當事人得對之提起再審之訴，為行政訴
訟法第二百七十三條第一項第一款所明定。所稱適用法規顯有錯誤，係指原判決所適
用之法規與該案應適用之現行法規相違背，或與解釋判例有所牴觸者而言。復按「被
保險人停保二年後，再加入保險者，以新加入之被保險人論。」為六十二年四月二十
七日修正施行之勞工保險條例第十五條第二項所規定。又「被保險人連續參加勞工保
險已滿三十日者，於保險效力停止之日起六年內再參加保險時，其保險年資應予承認
。」、「被保險人在保險有效期間，未曾領得現金給付者，於轉任公務員參加公務人
員保險時，其原有勞保年資，應予保留，於其年老依法退職時，應予分別計算核發應
得之老年給付。」為六十八年二月二十一日修正施行之勞工保險條例第十二條、第七
十六條所規定。復依內政部六十八年十月十八日臺內社字第四○二八五號令發布之勞
工保險被保險人轉投公務人員保險其年資保留及老年給付計算辦法第二條規定略以：
被保險人參加勞工保險一年以上，於轉任公務人員參加公務人員保險後得辦理原有勞
保年資之保留。該函釋與勞工保險條例第五十八條第一項規定被保險人請領老年給付
其參加保險之年資最少應為一年之規定意旨相符，自得予適用。另勞工保險條例於七
十七年二月三日修正公布該條例第十二條為：「被保險人退保後再參加保險時，其原
有保險年資，應予併計。」及第七十六條為：「被保險人於轉投軍人保險、公務人員
保險或私立學校教職員保險時，不合請領老年給付條件者，其依本條例規定參加勞工
保險之年資，應予保留，於其年老依法退職時，得依本條例第五十九條規定標準請領
老年給付。」依法律不溯既往之原則，被保險人於現行勞保條例施行中發生勞保給付
事由時，該條例第十二條規定所謂原有勞保年資，係指間斷不連續之保險年資經依各
加保當時之勞保條例規定核計後之有效年資而言。從而，被保險人停保已經過二年，
依六十二年四月二十七日修正施行之勞工保險條例第十五條第二項規定，勞工保險契
約被保險人之保險年資等權利，因而消滅不復存在。嗣雖於六十八年二月二十一日勞
工保險條例修正施行後再參加保險，仍以新保險論，其停保前之年資不予併計，其保
險年資應指停保後再參加保險年資而言，為本院一向見解（參八十三年二月份庭長評
事聯席會議決議）。經查，本件再審被告係於七十三年四月二十三日轉投公務人員保
險，其於六十一年十二月六日參加勞保，至六十三年十二月二十六日退保後，迄至六
十八年七月二十六日再參加勞保，因停保期間已超過二年，依上述當時（六十二年四
月二十七日）適用之勞工保險條例第十五條規定，其六十三年十二月二十六日以前之
勞保年資應不予承認。其自六十八年七月二十六日起斷續加保，至七十二年四月一日
退保日止，投保日數僅二○二日，未滿一年，與上開計算辦法規定不符，不得申請保
留原有勞保年資。故再審原告於八十七年三月十一日以八七保給字第六○○八三五五
號書函核定不予保留原有勞保年資，於法並無不合。再審被告主張應以符合請領老年
給付要件時之法律為據，惟按法律不溯及既往為適用法律之基本原則，已如前述，縱
行為後法律作有利於當事人之變更，除法律另有規定外，亦無從溯及適用於修正前之
舊事實。再審被告於六十三年十二月二十六日退保後，未於兩年內再參加勞保，其被
保險人之保險年資等權利，業已消滅已如前述。雖嗣後六十八年二月二十一日修正公
布施行勞工保險條例第十二條規定被保險人連續參加勞工保險已滿三十日者，於保險
效力停止之日起六年內再參加保險時，其保險年資應予承認，惟僅於該修訂條文自同
年二月二十一日起生效施行後始有其適用，既別無特別定明，究不能使之前原已停止
之勞工保險之被保險人權利復活。七十七年二月三日該條復修正為：「被保險人退保
後再參加保險時，其原有保險年資應予併計。」惟該條所謂「原有保險年資」，係指
間斷不連續之保險年資經依各加保當時之勞工保險條例規定核計後之有效年資而言，
業經本院八十三年二月份庭長評事聯席會議決議在案有如前述。再審被告之勞保年資
有間斷不連續之情形，依上開說明其勞保有效年資僅二○二日，依前開勞工保險被保
險人轉投公務人員保險其年資保留及老年給付計算辦法第二條規定，亦不得依勞工保
險條例第七十六條第一項規定予以保留。原判決未詳為計算再審被告之勞保有效年資
，遽依勞工保險條例第七十六條第一項規定，認為應予保留，其適用法規自屬錯誤。
本件原處分核無違誤，一再訴願決定遞予維持，亦無不合，本院原判決將之撤銷，即
有可議，再審原告指摘為違法，非無理由，應將本院原判決廢棄，並駁回再審被告在
本院前審之訴，以符法制。
據上論結，本件再審之訴為有理由，爰依行政訴訟法第九十八條第三項前段，判決如
主文。
中    華    民    國    九十二      年      三        月      十三      日
                    最 高 行 政 法 院  第 五 庭
                                審 判 長 法  官      徐  樹  海
                                         法  官      林  清  祥
                                         法  官      黃  合  文
                                         法  官      鄭  淑  貞
                                         法  官      林  家  惠
右  正  本  證  明  與  原  本  無  異
                                         法院書記官  阮  桂  芬
中    華    民    國    九十二      年      三        月      十四      日


司法院資訊處製作；財團法人民間司法改革基金會備份。
